ACORDAO-COMPLETO-2494057

ACÓRDÃO 11019/2021 ATA 28/2021 - PRIMEIRA CÂMARA

VISTA, relatada e discutida esta representação acerca de redistribuições irregulares de um mesmo servidor entre as Universidades Federais do Acre e de Santa Catarina.
ACORDAM os Ministros do Tribunal de Contas da União, reunidos em sessão da 1ª Câmara, ante as razões expostas pelo Relator e com fundamento nos arts 26, 45 e 58, inciso III, da Lei 8.443/1992 e nos arts. 217, 235 e 237, inciso VI, do Regimento Interno, em:
9.1. conhecer da representação e considerá-la procedente;
9.2. rejeitar as razões de justificativa de Ariovaldo Bolzan, Jonas Pereira de Souza Filho, Carlos Alberto Justo da Silva e Francisco Antônio Saraiva de Farias;
9.3. deixar de aplicar multa a Francisco Antônio Saraiva de Farias por já ter sito sancionado em virtude dos mesmos fatos pelo Acórdão 1652/2010-TCU-Plenário;
9.4. aplicar a Ariovaldo Bolzan, Jonas Pereira de Souza Filho e Carlos Alberto Justo da Silva multas individuais de R$ 5.000,00 (cinco mil reais) ;
9.5. fixar prazo de 15 (quinze) dias para que os responsáveis comprovem a este Tribunal o recolhimento das sanções aplicadas, atualizadas monetariamente se este for efetuado após o decurso do prazo estipulado;
9.6. autorizar o desconto das multas na folha de pagamento dos responsáveis, na forma do art. 46 da Lei 8.112/1990;
9.7. autorizar a cobrança judicial das dívidas, caso não atendidas as notificações e frustrado o desconto em folha;
9.8. autorizar, caso requerido, o pagamento das dívidas em até 36 (trinta e seis) parcelas mensais, com incidência, sobre cada uma delas, de atualização monetária e de encargos legais, com a comprovação, perante este Tribunal, do recolhimento da primeira parcela no prazo fixado no item 9.5 acima e os das demais parcelas a cada 30 (trinta) dias a contar dessa data;
9.9. alertar aos responsáveis que a falta de comprovação de qualquer parcela acarretará vencimento antecipado da totalidade das dívidas;
9.10. determinar à Universidade Federal de Santa Catarina e à Universidade Federal do Acre que, no âmbito de suas competências e, se necessário, em conjunto, no prazo de 30 (trinta) dias:
9.10.1. adotem medidas para recálculo das parcelas de quintos de FC incorporadas à remuneração do servidor aposentado Antônio Carlos Montezuma Brito (CPF: XXX.518.132-XX) , nos termos do item 9.9 do Acórdão 1652/2010-TCU-Plenário, por infringência à Medida Provisória 2.225-45/2001 e ao entendimento firmado pelo TCU no Acórdão 2248/2005-TCU-Plenário;
9.10.2. providenciem a quantificação e o ressarcimento, na forma art. 46 da Lei 8.112/1990, de todos os valores pagos indevidamente, inclusive atrasados, se houver, relativos ao recálculo do item acima, autorizado desde já, se for do interesse do servidor, o parcelamento da importância devida em até 36 (trinta e seis) parcelas mensais;
9.10.3. providenciem o ressarcimento, na forma art. 46 da Lei 8.112/1990, das compensações de ajuda de custo dadas ao referido servidor quando das duas redistribuições entre as Universidades autorizadas pelas Portarias MEC 854, de 12/11/2007, e MEC 9, de 9/12/2008, autorizado desde já, se do interesse do servidor, o parcelamento da importância devida em até 36 (trinta e seis) parcelas mensais;
9.10.4. informem a esta Corte, no prazo de 60 (sessenta) dias, as providências adotadas;
9.11. encaminhar cópia deste Acórdão aos responsáveis, ao interessado e às Universidades Federais do Acre e de Santa Catarina, com a informação de que a íntegra do Relatório e do Voto que o fundamentam está disponível no endereço eletrônico www.tcu.gov.br/acórdãos.

Representação de unidade técnica acerca de redistribuições irregulares sucessivas de um servidor entre as Universidades Federais do Acre e de Santa Catarina.

Primeira Câmara

Fundação Universidade Federal do Acre - UFAC; Universidade Federal de Santa Catarina - UFSC

3. Interessado/Responsáveis:
3.1. Interessado: Antônio Carlos Montezuma Brito (XXX.518.132-XX)
3.2. Responsáveis: Ariovaldo Bolzan (XXX.897.258-XX), Jonas Pereira de Souza Filho (XXX.733.712-XX), Carlos Alberto Justo da Silva (XXX.289.629-XX) e Francisco Antônio Saraiva de Farias (XXX.644.802-XX)

13.1. Ministros presentes: Walton Alencar Rodrigues (Presidente), Benjamin Zymler, Vital do Rêgo e Jorge Oliveira (Relator).
13.2. Ministros-Substitutos presentes: Augusto Sherman Cavalcanti e Weder de Oliveira.

ACORDAO-COMPLETO-2531445

Acórdão de Relação 1844/2022 - Primeira Câmara

Acórdão de Relação

ANTONIO CARLOS MONTEZUMA BRITO

JORGE OLIVEIRA

Adoto como relatório a instrução produzida na Secretaria de Fiscalização de Integridade de Atos e Pagamentos de Pessoal e de Benefícios Sociais - Sefip (peça 48) , endossada pelo corpo dirigente daquela unidade técnica (peças 49/50) e a seguir transcrita: 
	"Cuidam os autos de representação autuada pela então Secex-SC em razão de expediente recebido por aquela unidade técnica, o qual aponta possíveis irregularidades nas redistribuições do servidor Antonio Carlos Montezuma Brito, matrícula Siape 0414089, entre as Universidades Federais de Santa Catarina (UFSC) e do Acre (UFAC) , bem como na atualização e pagamentos de retroativos de parcelas incorporadas de Função Comissionada (FC) à remuneração desse servidor (peça 1) .
HISTÓRICO
Ao analisar o referido expediente (peças 2 e 3) , a Secex-SC constatou que o mesmo não possuía a necessária identificação do signatário para que pudesse ser autuado como denúncia, todavia, fez-se acompanhado de indícios concernentes às irregularidades relatadas. Assim, como medida preliminar, realizou diligências à UFAC e à UFSC (peças 4 a 7) para confirmar as informações constantes no aludido expediente.
Em pronunciamentos de peças 9 e 10, a Secex-SC considerou que as informações foram confirmadas, mediante documento autuado como peça 8. Desse modo, propôs à relatora, Ministra Ana Arraes, a redistribuição do processo à Sefip, para fins de instrução, uma vez que as irregularidades tratavam de questões específicas de pessoal. Mediante despacho à peça 11, a Relatora endossou a referida proposta e remeteu o processo a esta unidade especializada.
Em análise preliminar dos autos (peça 12) , esta Sefip constatou que a UFAC não havia apresentado resposta ao Ofício 0723/2015-TCU/SECEX-SC, de 31/7/2015 (peças 4 e 6) , apenas a UFSC havia se manifestado em relação às diligências realizadas pela Secex-SC (peça 8) . Deste modo, realizou nova diligência à aludida Universidade, tendo em vista que seus esclarecimentos seriam fundamentais para instrução desta representação (peças 14 a 16) .
Em instrução de peça 17, analisando-se os documentos dos autos, conclui-se pela necessidade de realizar audiência dos responsáveis que deram causa às irregularidades apontadas, quais sejam: i) redistribuições do servidor Antonio Carlos Montezuma Brito (CPF XXX.518.132-XX) entre UFAC e UFSC, sem que estivesse presente o interesse da Administração; ii) pagamentos indevidos de ajuda de custa decorrentes dessas redistribuições; e iii) atualização e pagamento de atrasados das parcelas incorporadas de Função Comissionada (FC) à remuneração desse servidor. Além disso, foi proposta a oitiva daquele servidor para que se manifestasse, caso desejasse, sobre os fatos relatados nos autos.
Mediante despacho de 16/3/2017 (peça 20) , a relatora, Ministra Ana Arraes, conheceu desta representação e autorizou a realização das audiências e oitiva, conforme proposto pela unidade técnica (peça 17, p. 6-7) .
Nesta oportunidade, analisam-se as razões de justificativas e esclarecimentos apresentados pelos responsáveis ouvidos em audiência e da oitiva do servidor interessado.
EXAME TÉCNICO
Inicialmente, conforme registrado em instrução anterior (peça 17, p. 2) , cumpre rememorar que ficou demonstrado nos autos que o Sr. Antonio Carlos Montezuma Brito foi redistribuído três vezes entre as Universidades Federais de Santa Catarina (UFSC) e do Acre (UFAC) , abaixo destacam-se esses atos:
	i) A primeira redistribuição, da UFAC para a UFSC, ocorreu em 2004. Este ato foi autorizado pela Portaria MEC 141, de 19/3/2004, publicada no Diário Oficial da União de 23/3/2004;
	ii) A segunda, da UFSC para UFAC, ocorreu em 2007. Este ato foi autorizado pela Portaria MEC 854, de 12/11/2007, publicada no Diário Oficial da União de 13/11/2007;
  	iii) A última ocorreu em 2008, sendo o servidor redistribuído novamente da UFAC para a UFSC. Este ato foi autorizado pela Portaria MEC 9, de 9/12/2008, publicada no Diário Oficial da União de 10/12/2008;
Em razão do longo decurso de prazo da prática desses atos, em instrução de peça 17, analisou-se a prescrição da pretensão punitiva do TCU quanto as condutas dos gestores que autorizaram as referidas redistribuições, consoante disposto no Acórdão 1441/2016-TCU-Plenário, Relator Ministro Benjamin Zymler. Assim, concluiu-se que apenas quanto à primeira redistribuição havia se passado mais de dez anos. Desse modo, os objetos das audiências realizadas emergiram de irregularidades atinentes aos processos administrativos que autorizaram as duas últimas redistribuições.
Ressalte-se, ainda, que o despacho autorizador das audiências, assinado pela Ministra Ana Arraes, data de 16/3/2017 (peça 20) , é causa interruptiva para fins de contagem do prazo prescricional, nos termos do art. 202, inciso I, do Código Civil, consoante assente no item 9.1.3 do Acórdão 1441/2016-TCU-Plenário. 
Logo, não há que se falar em prescrição quanto à sanção punitiva das questões objeto das audiências, a seguir analisadas, e, ainda, quanto ao mérito, entende-se que, em que pese o RE 636.886, de relatoria do Ministro Alexandre de Moraes, possa vir a impactar o entendimento sobre a prescrição do dano ao erário no âmbito do TCU, atualmente entende-se ainda que não é atingido pela prescrição o débito a ser cobrado por parte desta Corte de Contas, conforme se depreende de excerto do Voto da Ministra Ana Arraes, proferido nos autos originários do Acórdão 3084/2020-TCU-Plenário, de sua relatoria:
19.	 Em diversas decisões recentes, o TCU tem considerado prematuro acolher a tese a respeito da aplicação aos processos de controle externo da prescrição da pretensão de ressarcimento ao erário, sobretudo em razão dos seguintes fundamentos: i) solidez da interpretação feita com base no art. 37, § 5º, da Constituição Federal de 1988 que originou a Súmula TCU 282; ii) inexistência de trânsito em julgado da deliberação da Suprema Corte; e iii) presença de dúvidas a serem sanadas na apreciação de embargos opostos pela Advocacia-Geral da União (AGU) contra aquela decisão, inclusive com possibilidade de modulação de seus efeitos.
20.	 No voto condutor do Acórdão 2425/2020-TCU-Plenário, o ministro Vital do Rêgo destacou as dificuldades da aplicação imediata e abrangente da tese aos processos que tramitam neste Tribunal:
"15. Consoante registrado nos acórdãos do TCU supramencionados, não se trata de des-conhecimento ou desrespeito à decisão do STF, tampouco tem-se a intenção de se fixar qualquer jurisprudência sobre a sua abrangência neste momento. Ocorre que, em virtude da ausência de elementos suficientes que nos permitam aplicar a nova tese de imediato e dada a possiblidade de modulação da decisão, não seria produtivo, e causaria enorme incerteza, se este Tribunal revisse sua atuação e logo depois a alterasse novamente.
16. Diante disso, por questões de coerência e em nome da segurança jurídica e da estabilidade das decisões, até que a questão fique mais clara, a meu ver, o melhor a ser feito é manter o posicionamento que há anos vem sendo adotado pelo TCU e pelo próprio STF, no sentido de considerar imprescritíveis as ações de ressarcimento ao erário." (destaques acrescentados) 
21. Assim, diante dessas ponderações, considero que a arguição quanto à prescritibilidade não deve ser recebida como fato novo capaz de ensejar análise do mérito neste recurso de revisão.
Razões de justificativas apresentadas pelo Sr. Ariovaldo Bolzan - por ocorrências quando no exercício da Reitoria da UFSC (peças 25, 28 e 32) 
A audiência do referido responsável, realizada mediante o Ofício 0881/2017-TCU/Sefip, de 23/3/2017 (peças 25 e 28) , deu-se por ele ter promovido a redistribuição do servidor Antonio Carlos Montezuma Brito (CPF XXX.518.132-XX) da UFSC para UFAC, autorizada pela Portaria MEC 854, de 12/11/2007, publicada no Diário Oficial da União de 13/11/2007, sem que estivesse demonstrado o interesse da Administração, assim como, pagamento indevido de ajuda de custo decorrente desse ato, em ofensa ao disposto nos arts. 37 e 53 da Lei 8.112/1990 e princípios constitucionais da legalidade, impessoalidade e moralidade dispostos no art. 37, caput, da Constituição Federal/1988.
Resposta:
O responsável apresentou suas justificativas mediante documento de peça 32, cujos pontos relevantes colacionam-se a seguir:
	i) que ocupou o cargo de Vice-Reitor da UFSC no período de 2004 até 10/5/2008, sendo assim que, a partir desta data, "não teve qualquer notícia referente à situação funcional do referido servidor";
	ii) que o processo de redistribuição atendeu ao interesse público e cumpriu os requisitos legais, bem como, "a necessidade do trabalho que seria prestado pelo servidor redistribuído naquela instituição";
	iii) que "ato de redistribuição não só atendeu aos Princípios da legalidade, Publicidade e Moralidade Administrativos como também o Princípio da Eficiência, todos prescritos no artigo 37 da Constituição Federal. Além do que não houve qualquer prejuízo no quadro funcional da UFSC, pois houve a redistribuição de cargo vago para imediata reposição dos seus quadros";
	iv) que "o ato de redistribuição foi autorizado pelo órgão central de controle de pessoal, haja vista sua natureza que envolve instituições autárquicas diversas e o que determina a norma em regência. Trata-se, pois de ato complexo que demandou a autorização do Ministério da Educação, por seus órgãos de movimentação de pessoal, todos anuindo com a necessidade da redistribuição. logo, qualquer despesa decorrente da movimentação em questão, já que prevista em lei, segue a mesma lisura e necessidade";
	v) que "no exercício do cargo de Vice-Reitor o representado esteve à frente da Reitoria da UFSC nas esporádicas ausências do então Reitor, Professor Lucio Botelho";
	vi) em seguida, narra os fatos relativos ao processo de redistribuição (peça 32, p. 3-4) , o qual juta à sua resposta (peça 32, p. 5-34) ;
Análises:
Quanto à redistribuição, prevista no art. 37 da Lei 8.112/1990, o Tribunal já se posicionou no sentido que esse instrumento de gestão é voltado para "ajustamento de lotação" e da "força de trabalho" dos órgãos e entidades da Administração Federal (§ 1º do art. 37 da Lei 8.112/1990) . Sua adoção deve se dar de forma excepcional e restrita ao interesse da Administração, devendo ser, por esta razão, sempre expressamente motivada.
No âmbito Acórdão 1316/2014-TCU-Plenário, Relator Ministro José Jorge, o TCU destaca as premissas que fundamentam o instituto da redistribuição prevista no art. 37 da Lei 8.112/1990 (destaques inseridos) :
9.1.3. na hipótese de vir a realizar novas redistribuições de servidores (docentes e técnicos administrativos) para outros órgãos ou entidades da Administração Pública Federal, observe os   ditames contidos no art. 37, caput e incisos I a VI, da Lei 8.112/90, atentando, em especial, para as seguintes aspectos: 
9.1.3.1. a redistribuição tem como característica e objetivo a movimentação de cargos, não sendo o instituto adequado quando se almeja a movimentação de servidores; 
9.1.3.2. por sua natureza, a redistribuição deve ser utilizada em caráter excepcional e sempre no interesse da Administração, o qual deve estar devidamente comprovado nos autos do respectivo processo administrativo;  
9.1.3.3. a redistribuição não pode afrontar o princípio constitucional do concurso público e prejudicar o direito de terceiros, consoante se depreende das deliberações proferidas por meio dos Acórdãos 1.753/2009, 480/2012 e 3447/2012, todos do Plenário; 
Assim, não caberia a Administração se valer da redistribuição para movimentar servidores entre quadros de pessoal de órgãos e/ou entidades dentro de um mesmo Poder, para fins de atender interesses particulares. Como bem frisado no subitem 9.1.3.2 do Acórdão 1316/2014-TCU-Plenário, o instituto deve ser usado em caráter excepcional e sempre no interesse da Administração, o qual deve estar devidamente comprovado nos autos de respectivo processo administrativo.
Conforme se verifica nos documentos acostados aos autos, no ano de 2004, o servidor havia sido redistribuído da UFAC para a UFSC no intuito de tratar de interesses particulares, sendo o pleito atendido pelas Universidades. Vejamos o seguinte trecho das razões apresentadas à UFSC para sua redistribuição (peça 8, p. 22) (destaques inseridos) :
Sou servidor público federal vinculado à Universidade-Federal do Acre, cargo de economista, com 27 anos de serviços prestados à comunidade acadêmica do Acre, atualmente exercendo as funções de auditor interno.
Devido ao fato de minha esposa necessitar de acompanhamento médico, pois é portadora de displasia mamária, havendo a necessidade de um acompanhamento mais frequente, inclusive, já tendo realizado duas cirurgias nessa cidade, com a ginecologista Drª. Kasuê Harada Ribeiro, bem como tratamento especializado com Dr. José Bel - mastologista, e também em razão do meu extremo interesse em trabalhar na UFSC onde colocarei em prática a minha considerável experiência administrativa adquirida ao longo da vida profissional, solicito a Vossa Magnificência a minha redistribuição para a Universidade de Santa Catarina.
Ocorre que, no ano de 2007, o mesmo servidor solicitou nova redistribuição para retornar à UFAC, também para tratar de interesses particulares, a qual foi prontamente atendida pelas Universidades. Eis as razões apresentadas ao reitor da UFAC para sua redistribuição (peça 8, p. 109) (destaques inseridos) :
Eu, ANTONIO CARLOS MONTEZUMA BRITO, funcionário da Universidade Federal de Santa Catarina, economista, matrícula no SIAPE nº 0414089, venho por meio desta solicitar minha redistribuição para a Universidade Federal do Acre (UFAC) , motivado por interesse particular, bem como por problemas de saúde existente na família.
Logo em seguida, no ano de 2008, após resolver suas pendências particulares, o servidor requereu e foi agraciado com outra redistribuição para retornar à UFSC. Novamente, a solicitação se revestiu eminentemente de interesse privado, conforme se verifica em seu requerimento dirigido ao reitor da UFSC (peça 16, p. 68-71) . À propósito, nesse documento o servidor reconhece expressamente que sua ida para UFAC foi para tratar de interesses privados e trabalhistas, pois senão vejamos o seguinte trecho (peça 16, p. 69) (destaques inseridos) :
Há de se salientar que por motivos particulares e trabalhistas tive que retomar a Universidade Federal do Acre no ano de 2007, todavia, todas as referidas questões estão devidamente solucionadas.
Tudo indica que os motivos particulares e trabalhistas citados pelo servidor são atinentes à revisão das parcelas de quintos de FC incorporadas a sua remuneração que vinha sendo praticada pela UFAC, conforme se verifica no processo administrativo 23107.011413/2007-10 que tramitou naquela Universidade (peça 16, p. 102) . Na linha dos acontecimentos, destaca-se seu requerimento ao Pró-Reitor de Administração da UFAC, o qual solicita a referida revisão, datado de poucos dias após sua redistribuição (peça 16, p. 106) . 
Em que pese os processos de redistribuição terem seguidos o trâmite formal exigido pela legislação, conforme alegado, as análises dos documentos juntados aos autos demonstram que os referidos atos de redistribuição, em particular os dois últimos, visaram atender à satisfação do requerente. 
Cumpre salientar que as irregularidades não decorreram do fato de os processos redistribuição terem sido provocados pelo servidor, isto não pode ser objeto de reprovação, mas sim da ausência de interesse da Administração e do prejuízo ao erário que eles ocasionaram, visto os pagamentos de ajuda custo e da revisão de quintos à remuneração do servidor. Ou seja, embora os procedimentos tenham se iniciado a pedido do servidor, em razão de interesses particulares, as redistribuições só poderiam ter sido realizadas diante da prevalência do interesse da Administração, devidamente comprovada nos autos dos respectivos processos administrativos.
Assim, considerando os requisitos de excepcionalidade, interesse da Administração e motivação, caberia aos dirigentes máximos das Universidades envolvidas agir com maior diligência, quando da concordância em aceitar, em tão curto espaço de tempo, redistribuir o mesmo servidor para as mesmas Instituições. 
Daí, a responsabilidade do Sr. Ariovaldo Bolzan que, no exercício da Reitoria da UFSC, anuiu com a redistribuição em questão e deu prosseguimento ao processo, conforme demonstram os Ofícios 508/GR/2007 e 509/GR/2007, ambos de 9/10/2007 (peça 8, p. 122-123) .
Neste contexto, deve-se rejeitar as razões de justificativas e aplicar a sanção do art. 58, inciso III, da Lei 8.443/1992 ao Sr. Ariovaldo Bolzan.
Razões de justificativas apresentadas pelo Sr. Jonas Pereira de Souza Filho - por ocorrências quando no exercício da Reitoria da UFAC (peças 35, 38 e 39) 
A audiência do referido responsável, realizada mediante o Ofício 1683/2017-TCU/Sefip, de 2/5/2017 (peças 35 e 38) , deu-se por ele ter promovido redistribuições do servidor Antonio Carlos Montezuma Brito (CPF XXX.518.132-XX) entre as Universidades UFSC e UFAC, autorizadas pelas Portarias MEC 854, de 12/11/2007, e MEC 9, de 9/12/2008, sem que estivesse demonstrado o interesse da Administração, assim como, pagamento indevido de ajuda de custo decorrente desses atos, em ofensa ao disposto nos arts. 37 e 53 da Lei 8.112/1990 e princípios constitucionais da legalidade, impessoalidade e moralidade dispostos no art. 37, caput, da Constituição Federal/1988.
Resposta:
O responsável apresentou suas justificativas mediante documento de peça 39, cujos pontos relevantes colacionam-se a seguir:
	i) alega que as referidas redistribuições visaram solucionar, ou pelo menos minimizar, "alguns problemas nas ações inerentes a auditoria interna da Universidade Federal do Acre (UFAC) , ações essas por várias vezes já criticadas nos relatórios da Controladoria Geral da União no Acre - CGU-AC";
	ii) relembra "da forte e implacável pressão exercida pela CGU-AC sobre a Ufac durante quase toda minha gestão (de 2000 a 2004 e de 2004 a 2008) para a contratação de um auditor bem como para a implantação de um setor/serviço eficiente de auditagem interna na Ufac, que deveria também corrigir possíveis imperfeições, seguidamente apontadas por aquela controladoria";
	iii) que não vislumbra "nenhum ato ou atitude que deponha contra o interesse administrativo e/ou público. Muito pelo contrário, o que se pode constatar é o desejo de acatar orientações da conceituada CGU-Ac e a tomada de iniciativa para dar cabo a rotineiras incongruências por esse órgão criticadas. O que vejo demonstrado é o desejo de acertar";
	iv) que as tratativas seguiram o trâmite "junto aos setores competentes da UFAC para análise e verificação da obediência à legislação vigente, ou seja, Art. 37, da Lei n° 8.112, de 11/12/1990, alterado pela Lei n° 9.527, de 10/12/1997, conforme os seus Incisos (I a VI) e Parágrafos (1° a 4°) ";
	v) que após as tratativas e os encaminhamentos para as devidas providências, "as análises e o acompanhamento do processo passaram a ser realizados pelos responsáveis diretos (chefes, diretores, pró-reitores, etc) dos diferentes setores da instituição". Ressalta que, como Reitor, "não teve mais nenhuma atuação direta com o referido processo";
	vi) que o "processo foi encaminhado pela UFAC ao SIPEC, órgão vinculado ao Ministério do Planejamento, Orçamento e Gestão (MPOG) que, na sequência, o encaminhou ao Ministério da Educação, onde o MEC fez publicar Portarias no Diário Oficial da União, dando eficácia aos atos";
	vii) que "os procedimentos do MPOG dando andamento à tramitação do aqui citado processo", reafirma, ao seu ver, "a lisura e o interesse da administração nos procedimentos que levaram a redistribuição do servidor Antonio Carlos M. Brito". Conforme relatado, "houve caracterizada a excepcionalidade, prevaleceu o interesse da Administração e motivação, que foram analisados e aprovados pelos setores e órgãos competentes da Administração Federal";
	viii) no tocante à ajuda de custo, não se recorda se determinou o pagamento, mas entende que a referida ajuda de custo se encontra prevista na legislação vigente e é um direito servidor;
	iv) ao final, requer "que não rejeite minhas justificativas e indique pelo arquivamento do presente processo uma vez que, como relato, todas as providências em relação a redistribuição do servidor Antonio Carlos M. Brito foram tomadas unicamente em nome da boa fé e do interesse público".
Análises:
Como se vê, as justificativas apresentadas, em síntese, seguem a mesma linha daquela defendida pelo reitor da UFSC, Sr. Ariovaldo Bolzan, de que as redistribuições atenderam aos ditames legais, o interesse público e envolveram diversos responsáveis, inclusive outros órgãos (MPOG e do MEC) , os quais atestaram a lisura dos processos.
Deste modo, aplicam-se a este caso as análises anteriormente lançadas nesta instrução.
Em complemento, visto que o responsável enfatiza em suas alegações que o servidor redistribuído iria solucionar problemas inerentes a auditoria interna da UFAC, cumpre fazer algumas considerações. Primeiro, não podemos olvidar que o servidor era originalmente do quadro desta Universidade até 2004, quando desempenhava as funções de auditor interno, mesmo assim a UFAC anuiu com a primeira redistribuição para UFSC. Segundo, após seu retorno ao Acre em 2007, o servidor permaneceu no quadro da UFAC por curto período, de 13/11/2007 a 10/12/2008, quando lhe foi permitido retornar novamente para a UFSC em 2008. 
Ressalte-se, novamente, que os motivos apresentados pelo servidor ao reitor da UFAC para sua redistribuição foram "por interesse particular, bem como por problemas de saúde existente na família" (peça 8, p. 109) . À propósito, ele reconheceu expressamente que sua ida para UFAC foi para tratar de interesses privados e trabalhistas (peça 16, p. 69) , conforme discutido anteriormente nesta instrução.
Portanto, não há como prosperar essas alegações. Mesmo porque, caso existisse realmente a necessidade de serviço no setor de auditoria interna da UFAC, a Universidade não poderia permitir que esse servidor fosse redistribuído para UFSC duas vezes. Outrossim, se a Universidade precisasse deste servidor por um período tão curto, como foi sua segunda passagem pelo Acre, o instituto adequado seria uma cessão/requisição (art. 93 da Lei 8.112/1990) .
  No tocante à ajuda de custos prevista no art. 53 da Lei 8.112/1990, tem-se que este benefício é para "compensar as despesas de instalação do servidor que, no interesse do serviço, passar a ter exercício em nova sede, com mudança de domicílio em caráter permanente". Portanto, considerando que as duas últimas redistribuições foram para atender interesse privados, entende-se que qualquer compensação dada pelas Universidades nas situações destacadas, com fundamento no aludido dispositivo, foram indevidas e devem ser restituídas.
Nesse contexto, deve-se rejeitar as razões de justificativas e aplicar a sanção do art. 58, inciso III, da Lei 8.443/1992 ao Sr. Jonas Pereira de Souza Filho, que, no exercício da Reitoria da UFAC, anuiu com as redistribuições em tela, conforme demonstram os Ofícios OF.GAB.UFAC N° 277/07, de 10/8/2007 (peça 8, 108) , e OF.GAB.UFAC N° 392/08, de 10/11/2008 (peça 8, p. 150) .
Razões de justificativas apresentadas pelo Sr. Carlos Alberto Justo da Silva - por ocorrências quando no exercício da Reitoria da UFSC (peças 23, 27 e 33) 
A audiência do referido responsável, realizada mediante Ofício 0883/2017-TCU/Sefip, de 23/3/2017 (peças 23 e 27) , deu-se por ele ter promovido a redistribuição do servidor Antonio Carlos Montezuma Brito (CPF XXX.518.132-XX) da UFAC para a UFSC, autorizada pela Portaria MEC 9, de 9/12/2008, publicada no Diário Oficial da União de 10/12/2008, sem que houvesse demonstrado o interesse da Administração, assim como, pagamento indevido de ajuda de custo decorrente desse ato, em ofensa ao disposto nos arts. 37 e 53 da Lei 8.112/1990 e princípios constitucionais da legalidade, impessoalidade e moralidade dispostos no art. 37, caput, da Constituição Federal/1988.
Resposta:
O responsável apresentou suas justificativas mediante documento de peça 33, cujos pontos relevantes colacionam-se a seguir:
	i) que "ocupou o cargo de Vice-Reitor da UFSC no período de 2008/2012, deixando o cargo com a posse na nova gestão da UFSC em 12 de Maio de 2012. Logo, só teve conhecimento da movimentação funcional do servidor Antonio Carlos quando da ciência do processo 2380.039329/2008-89";
	ii) que "a redistribuição teve seu encaminhamento oficial dentro do que estabelece as normas em regência, pois, apesar de o processo ter iniciado por solicitação do próprio servidor, havia cargo vago no setor de Auditoria para o qual o servidor tinha experiência comprovada";
	iii) que "é público e notório havia e ainda há necessidade de pessoal na Universidade Federal de Santa Catarina. Não cabe ao gestor, portanto, diante da possibilidade de se preencher uma vaga em área tão específica e com servidor com experiência, deixar de tomar as medidas necessárias à realização da redistribuição";
	iv) que "o ato de redistribuição, pois, não só atendeu aos Princípios da Legalidade, Publicidade e Moralidade Administrativos como também o Princípio da Eficiência, todos prescritos no artigo 37 da Constituição Federal";
	v) que "o ato de redistribuição foi autorizado pelo órgão central de controle de pessoal, haja vista sua natureza que envolve instituições autárquicas diversas e o que determina a norma em regência. Trata-se, pois de ato complexo que demandou a autorização do Ministério da Educação, por seus órgãos de movimentação de pessoal, todos anuindo com a necessidade da redistribuição. Logo, qualquer despesa decorrente da movimentação em questão, já que prevista em lei, segue a mesma lisura e necessidade".
Análises:
Novamente, as justificativas apresentadas, em síntese, seguem a mesma linha de que as redistribuições atenderam aos ditames legais, o interesse público e envolveram diversos responsáveis, inclusive outros órgãos (MPOG e do MEC) , os quais atestaram a lisura dos processos.
Deste modo, para não ser repetitivo, aproveita-se as análises anteriormente lançadas nesta instrução, devendo-se rejeitar as razões de justificativas e aplicar a sanção do art. 58, inciso III, da Lei 8.443/1992 ao Sr. Carlos Alberto Justo da Silva, uma vez que, no exercício da Reitoria da UFSC, anuiu com as redistribuições em tela, conforme demonstra o Ofício 615/GR/2008, de 3/11/208 (peça 8, p. 166) .
Razões de justificativas apresentadas pelo Sr. Francisco Antonio Saraiva de Farias - por ocorrências quando no exercício da Pró-Reitoria de Administração da UFAC (peças 40, 41 e 42) 
A audiência do referido responsável, realizada mediante Ofício 1389/2018-TCU/Sefip, de 4/4/2018 (peças 40 e 42) , decorre da irregularidade em autorizar a atualização e pagamentos de atrasados das parcelas de quintos de FC incorporadas à remuneração do servidor Antonio Carlos Montezuma Brito (CPF 051.518.132- 34) , objeto do processo administrativo 23107.011413/2007-10 que tramitou na UFAC, tendo em vista a inclusão indevida, nos cálculos dessas parcelas, dos reajustes concedidos pelas leis subsequentes que reestruturaram as carreiras das Instituições Federais de Ensino Superior, em ofensa à determinação constante no Acórdão 1.716/2007-TCU-2º Câmara, Relator Ministro Aroldo Cedraz.
Resposta:
O responsável apresentou suas justificativas mediante documento de peça 41, cujos pontos relevantes colacionam-se a seguir:
	i) que "questão suscitada no supramencionado ofício já foi amplamente debatida entre o TCU e os gestores da UFAC, culminando com a aplicação de multas aos gestores. Os servidores tiveram os benefícios retirados de seus salários. O servidor mencionado no ofício em tela foi beneficiado porque pertencia ao quadro de servidores da UFAC. Na época da retirada dos benefícios, o servidor não foi alcançado porque já havia sido transferido para o quadro de servidores da UFSC";
	ii) que foi exonerado do cargo de Pró-Reitor de Administração da UFAC em 13/9/2012 e se aposentou, a pedido, em 4/3/2014;
	iii) que foi criada em 2008 a Pró-Reitoria de Desenvolvimento e Gestão de Pessoas - PRODGEP no âmbito da UFAC, cuja implantação ocorreu em agosto do mesmo ano, com o fito de fortalecer a gestão da área de Recursos Humanos;
	iv) ressalta que todas as Prestações de Contas dos anos em que exerceu o Cargo de Direção de Pró-Reitor de Administração já foram apreciadas por essa egrégia Corte de Contas;
	v) por fim, sugere que novas comunicações sobre a matéria sejam direcionadas à Pró-Reitoria de Desenvolvimento e Gestão de Pessoas da UFAC para que ela "possa prestar informações mais amiúdes, que possam melhor subsidiar às ações dessa egrégia Corte de Contas".
Análises:
Após pesquisa no sistema de processo eletrônico do TCU (e-TCU) , constatou-se realmente que a questão foi amplamente discutida nos autos do TC Processo 024.597/2008-7, representação originária da então Secex-AC, tendo o Plenário desta Corte prolatado o Acórdão 1652/2010-TCU-Plenário, Relator Ministro Aroldo Cedraz, pelo qual foram aplicadas multas a diversos gestores da UFAC e determinado medidas a fim de corrigir a irregularidade em tela, entre outras.
No tocante à sanção, verificou-se que o Sr. Francisco Antonio Saraiva de Farias foi multado no valor de quinze mil reais (item 9.4 do Acórdão 1652/2010-TCU-Plenário) , tendo o TCU já lhe dado quitação, nos termos do Acórdão 2097/2017-TCU-Plenário, Relator Ministro Walton Alencar Rodrigues.
Quanto às irregularidades atinentes à revisão das parcelas de quintos de FC realizadas pela UFAC, verificou-se que o Tribunal já se manifestou sobre a matéria consoante dispõe o item 9.9 do Acórdão 1652/2010-TCU-Plenário, cabendo a esta Corte exigir o seu cumprimento em relação ao servidor em questão, ainda que ele tenha sido redistribuído da UFAC para UFSC. 
Deve-se atentar que o item 9.9.2 do acórdão determina expressamente a suspensão imediata dos processos administrativos 23107.010816/2006-52 e 23107.006278/2007-82, bem como de quaisquer processos administrativos que tenham os mesmos fundamentos.
Desse modo - considerando que o processo administrativo 23107.011413/2007-10 de interesse do servidor foi apensado ao processo administrativo 23107.006278/2007-82, conforme se verifica no "TERMO DE JUNTADA POR APENSAMENTO" constante na peça 16, p. 104 -, não há dúvidas que as determinações do mencionado acórdão alcançam a situação do servidor Antonio Carlos Montezuma Brito, na medida em que, in casu, trata-se da mesma irregularidade. 
Neste ponto, cumpre registrar que esta unidade técnica, como medida complementar de controle, ao verificar que o ato de aposentadoria do servidor se encontra no Controle Interno, irá adotar as medidas necessária para agilizar sua análise e julgamento (peças 45 e 46) . 
Assim sendo, em que pese as justificativas apresentadas não afastarem as irregularidades apontadas, deve-se reconhecer que o gestor já foi sancionado por meio de outra decisão que trata dos mesmos fatos, e, em observância ao princípio do non bis in idem, deixa-se de propor a sanção do art. 58, inciso II, da Lei 8.443/1992.
Manifestações apresentadas pelo servidor Sr. Antonio Carlos Montezuma Brito (peças 21, 26 e 29) 
A oitiva do referido servidor, realizada mediante Ofício 0884/2017-TCU/Sefip, de 23/3/2017 (peças 21 e 26) , decorreu das seguintes irregularidades: i) ausência de interesse público nos atos de suas redistribuições entre as Universidades UFSC e UFAC, autorizadas pelas Portarias MEC 854, de 12/11/2007, e MEC 9, de 9/12/2008; ii) pagamentos indevidos de ajuda de custo destinados a compensar suas despesas de deslocamento nas referidas redistribuições, dada a ausência de interesse da Administração; e iii) irregularidades na atualização e nos pagamentos de atrasados das parcelas de quintos de FC incorporadas a sua remuneração (objeto do processo administrativo 23107.011413/2007-10 que tramitou na UFAC) , tendo em vista a inclusão indevida, nos cálculos dessas parcelas, dos reajustes concedidos pelas leis subsequentes que reestruturaram as carreiras das Instituições Federais de Ensino Superior.
Resposta:
Para melhor compreensão do alcance da manifestação do referido servidor, atualmente aposentado da UFSC, transcreve-se, na íntegra, o trecho que aborda diretamente as irregularidades (peça 29, p. 3-6) :
1.	Relativo às minhas redistribuições entendo que, tanto da UFSC para a UFAC como vice-versa, se deram estritamente de acordo com os ditames da Lei n° 8.112/1990 e Portaria n° 57, de 14 de abril de 2000 - Ministério do Planejamento, Orçamento e Gestão, sendo aprovadas pelos órgãos competentes.
2.	O interesse da Administração se dá através do OF.GAB.UFAC n° 277/07, de 10 de agosto de 2007 (o original assinado se encontra nos arquivos da UFAC) , quando feita a manifestação do interesse de minha redistribuição da UFSC para a UFAC, pelo então Magnífico Reitor da UFAC. O documento epigrafado, no meu entender, traduz todo o interesse da UFAC (Administração) , para prestação de meus serviços junto a auditoria interna da Instituição.
3.	Na minha interpretação elide quaisquer dúvidas quanto a minha redistribuição da UFSC para a UFAC (anexos 2, 4 e 5) . O interesse se deu tendo em vista a minha origem-UFAC e a experiência adquirida na Auditoria Interna da UFSC. A Controladoria Geral da União-CGU fazia, a época, algumas solicitações para o efetivo funcionamento da AUDIN/UFAC. Minha redistribuição se deu para que pudéssemos auxiliar o colega recém admitido, através de concurso, na implementação de procedimentos, consolidação da Auditoria da UFAC, bem como arregimentar e capacitar colegas servidores para execução das tarefas inerentes a Auditoria Interna. Como não havia uma previsão de tempo exata para os trabalhos, optou-se pela redistribuição. Para facilitar os trabalhos levei vários modelos de procedimentos utilizados na UFSC, vários formulários, tais como: papeis de trabalho para a realização de auditorias (licitações, transportes, contratos, obras, etc.) , modelos de pareceres sobre a análise de processos licitatórios antes da homologação do ordenador de despesas, modelos de relatórios de auditorias, etc. para serem adequados às necessidades e aplicados.
4.	Assim que me apresentei para o serviço, fui lotado na Unidade de Auditoria Interna da UFAC, conforme Portaria n° 1760, de 21 de novembro de 2007 (anexo 3) .
5.	Com a finalização das minhas sugestões, dos trabalhos para a implementação da Auditoria Interna da UFAC requeri a minha redistribuição para retornar a UFSC, a qual foi aceita e foram dados os encaminhamentos necessários para sua efetivação (anexo 6) .
6.	A minha redistribuição da UFAC para a UFSC, também reputo como legal, tendo em vista o interesse da Administração (UFSC) , conforme consta do Oficio n° 615/GR/2008, de 03 de novembro de 2008 e a aceitação por parte da UFAC, conforme OF.GAB.UFAC N° 392/2008, de 10 de novembro de 2008 (anexos 7, 8, 9 e 10) .
7.	Pelo exposto acima, entendo que o Acórdão 1316/2014-TCU-Plenário se encontra plenamente atendido no subitem 9.1.3 onde especifica que "na hipótese de vir a realizar novas redistribuições...", bem como, no subitem 9.1.3.2, caracterizado pelo interesse da Administração. Mesmo sendo o Acórdão de 2014, e, tendo os fatos ocorridos em 2007 e 2008, entendo pelo explicado e comprovado que houve o atendimento do subitem 9.1.3.2 do aludido Acórdão. (negrito nosso) .
8.	Confrontar a Lei n° 8.112/90, no Capítulo III - Da Remoção e da Redistribuição - Seção II - Da Redistribuição, salvo melhor juízo, não especifica prazos entre uma ou outra redistribuição. O que prevalece é o interesse da Administração, como demonstrados anteriormente.
9.	Os respectivos processos, relativos às redistribuições foram analisados e referendados pela Coordenação Geral de Gestão de Pessoas, vinculada a Subsecretaria de Assuntos Administrativos do Ministério da Educação, mediante o interesse das duas instituições, ou seja, UFSC e UFAC. Os procedimentos necessários e legais percorreram os caminhos normais e a todas as esferas dos órgãos competentes para a legitimidade dos atos.
10.	 Os atos administrativos realizaram-se em consonância com os requisitos estabelecidos no artigo 37 da Lei n° 8.112, de 1990, e na Portaria n° 57, de 14 de abril de 2000, tanto que a prova maior é que ambos aprovaram os procedimentos adotados. Por conseguinte, não apresenta vício insanável de ilegalidade.
11.	Dessa feita, tendo as Portarias de redistribuições sido efetivadas em observância aos preceitos legais, entendo que não há que se falar em irregularidades.
12.	 A Ajuda de Custo está estabelecida nos arts. 53 a 57, da Lei n° 8.112/90, alterada pela Lei n° 9.257, de 10/12/1997 e regulamenta pelo Decreto n° 4.004, de 08/11/2001.
13.	 Art. 53 - A ajuda de custo destina-se a compensar as despesas de instalação do servidor que, no interesse do serviço, passar a ter exercício em nova sede, com mudança de domicílio em caráter permanente, vedado o duplo pagamento de indenização, a qualquer tempo, no caso de o cônjuge ou companheiro que detenha também a condição de servidor, vier a ter exercício na mesma sede. A ter exercício em nova sede, que implique mudança definitiva de domicílio.
14. É uma indenização destinada exclusivamente às despesas de instalação do servidor, sempre que este passar a ter exercício em nova sede, que implique mudança definitiva de domicílio. Mediante ao exposto entendo que este requisito foi atendido por mim, ou seja, passei a ter exercício em nova sede - UFAC.
15.	Vale ressaltar que a Ajuda de Custo e Transporte me foram concedidas, somente na redistribuição da UFSC para a UFAC. Da UFAC para a UFSC, somente foi concedido ajuda de transporte.
16. Como bastante explicitado em itens anteriores sobre os interesses da Administração nas redistribuições, entendo que não há o que se falar em pagamentos indevidos de ajuda de custo.
17.	 Concretizada a minha redistribuição da UFSC para a UFAC, iniciei os meus trabalhos na Auditoria Interna da Instituição. Posteriormente, tomei conhecimento sobre a consulta efetuada pelo então Magnífico Reitor à Coordenação de Legislação Técnica-MEC, através do OF.GAB.UFAC n° 302/06, de 10 de outubro de 2006, sobre a tabela utilizada pelo MEC para pagamento das funções comissionadas (anexo 11) .
18.	 Em resposta a consulta formulada foi expedido pela Coordenação-Geral de Gestão de Pessoas, subordinada a Subsecretaria de Assuntos Administrativos da Secretaria Executiva do Ministério da Educação, o Ofício n° 979/2006-MEC/SE/SAA, datado de 10 de outubro de 2006 com os respectivos esclarecimentos sobre a base de cálculo da composição remuneratória das funções comissionadas (anexo 12) .
19.	 Cabe ressaltar que a consulta e a respectiva resposta se deram em 10 de outubro de 2006, sendo que a minha redistribuição ocorreu um ano mais tarde, ou seja, em 13 de novembro de 2007.
20.	 O ilustre AUFC - Mat. 8165-5, no item 26 - Exame Técnico, afirma que: "A análise da situação ganha maior relevo quando se verifica que o objetivo do servidor era apenas obter a revisão das parcelas de quintos de FC incorporadas a sua remuneração. Tanto é que, logo após essa demanda atendida pela UFAC, o servidor solicitou nova redistribuição para a UFSC...''.
21.	 Como dito anteriormente, fui redistribuído da UFSC para a UFAC, no interesse da Administração, com a finalidade de implementação de procedimentos de auditoria na Auditoria Interna da Instituição.
22.	 Cumprida e missão proposta, somente com a proximidade da finalização dos trabalhos ao qual me comprometi, é que solicitei minha redistribuição da UFAC para a UFSC.
23.	 Confrontando a Lei n° 8.112/90, no Capítulo III - Da Remoção e da Redistribuição - Seção II - Da Redistribuição, salvo melhor juízo, não especifica prazos entre uma ou outra redistribuição. O que prevalece é o interesse da Administração, como demonstrados anteriormente. Ressalta-se que permaneci na UFAC pelo período de 12 de novembro de 2007 a 10 de dezembro de 2008, no exercício de minhas atribuições.
24.	 A partir da tomada de conhecimento sobre a resposta emanada pela Subsecretaria de Assuntos Administrativos da Secretaria Executiva do Ministério da Educação, o Ofício n° 979/2006-MEC/SE/SAA, datado de 10 de outubro de 2006, estando nos meus direitos, procedi com a solicitação da atualização da FC incorporada.
25. O ilustre auditor, também afirma, no item 30 - Exame Técnico, que: "Ademais, a título de atrasados desse reajuste, realizou pagamento no montante de R$ 454.780,62 (quatrocentos e cinqüenta e quatro mil, setecentos e oitenta reais e sessenta e dois centavos) ". A afirmativa não condiz com a verdade, conforme documento anexo (anexo 13) .
26.	 Sobre a anulação de atos administrativos, tenho que estes ainda que contenham vício insanável somente podem ser anulados enquanto o ato administrativo não houver se estabilizado pelo decurso do tempo, considerando-se o prazo decadencial de cinco anos inserto artigo 54 da lei n° 9.784, de 1999, que ocorre com a decadência do direito da Administração de anular os próprios atos cujos efeitos sejam favoráveis a terceiros ou a prescrição da ação do particular para anular o ato administrativo que lhe seja desfavorável, nos termos do Parecer n° 0852- 3.6/2012/FNF/CONJUR/MP/CGU/AGU.
Análises:
A manifestação do servidor, em essência, reprisa os argumentos das defesas dos responsáveis arrolados nesta representação, já analisados ao longo desta instrução, e que não foram hábeis a afastar as irregularidades inicialmente apontadas. 
De mais a mais, choca-se frontalmente com os elementos dos autos, uma vez que ele mesmo reconheceu nos requerimentos que a motivação de sua redistribuição para UFAC, em 2007, era para tratar de interesses particulares, ao contrário do que agora alega que foi "com a finalidade de implementação de procedimentos de auditoria na Auditoria Interna da Instituição".
Fosse a redistribuição com propósito tão específico, não haveria justificativa para sua omissão nos autos dos respectivos processos administrativos. Mesmo porque, a redistribuição é um instituto que deve ser usado em caráter excepcional e tem como característica e objetivo a movimentação de cargos, não de servidores, cujo processo deve ser devidamente motivado.
Eis, novamente, as razões por ele apresentadas ao reitor da UFAC para sua redistribuição (peça 8, p. 109) (destaques inseridos) :
Eu, ANTONIO CARLOS MONTEZUMA BRITO, funcionário da Universidade Federal de Santa Catarina, economista, matrícula no SIAPE nº 0414089, venho por meio desta solicitar minha redistribuição para a Universidade Federal do Acre (UFAC) , motivado por interesse particular, bem como por problemas de saúde existente na família.
Outrossim, no requerimento dirigido ao dirigido ao reitor da UFSC, o servidor reconhece expressamente que sua ida para UFAC foi para tratar de interesses privados e trabalhistas, pois senão vejamos o seguinte trecho (peça 16, p. 69) (destaques inseridos) :
Há de se salientar que por motivos particulares e trabalhistas tive que retomar a Universidade Federal do Acre no ano de 2007, todavia, todas as referidas questões estão devidamente solucionadas.
De acordo com análises precedentes, há elementos nos autos que evidenciam que os motivos particulares e trabalhistas citados pelo servidor são atinentes à revisão das parcelas de quintos de FC incorporadas a sua remuneração que vinha sendo praticada pela UFAC, segundo se verifica no processo administrativo 23107.011413/2007-10 que tramitou naquela Universidade (peça 16, p. 102) .
No tocante ao pagamento de atrasados da revisão das parcelas de quintos de FC incorporados, deve-se reconhecer que o montante incialmente indicado de R$ 454.780,62 (quatrocentos e cinquenta e quatro mil, setecentos e oitenta reais e sessenta e dois centavos) foi baseado em lançamento no SIAPE com status "PENDENTE DE AUTORIZAÇÃO" (peça 1, p. 10) . Ocorre que o servidor trouxe aos autos documento demonstrando que a referida autorização foi cancelada (peça 29, p. 23) , sem, contudo, reconhecer ou apontar o montante que lhe foi pago. De todo modo, verificou-se que esse valor é de R$ 75.429,99 (setenta e cinco mil, quatrocentos e vinte e nove reais e noventa e nove centavos) , conforme demonstra sua ficha financeira referente ao exercício de 2007 extraída do SIAPE (peça 47, p. 1) .
CONCLUSÃO
Pelo exposto, cabe rejeitar as razões de justificativas apresentadas pelos responsáveis arrolados na presente representação, com a ressalva quanto à aplicação de multa ao Sr. Francisco Antonio Saraiva de Farias, tendo em vista que esse gestor já foi sancionado por meio de outra decisão deste TCU que trata dos mesmos fatos.
Quanto à irregularidade atinente à revisão das parcelas de quintos de FC realizadas pela UFAC, verificou-se que o Tribunal já se manifestou sobre a matéria no âmbito do Acórdão 1652/2010-TCU-Plenário, cabendo a esta Corte exigir o seu cumprimento, ainda que o servidor tenha sido redistribuído da UFAC para UFSC.
No tocante à ajuda de custos prevista no art. 53 da Lei 8.112/1990, tem-se que este benefício é para "compensar as despesas de instalação do servidor que, no interesse do serviço, passar a ter exercício em nova sede, com mudança de domicílio em caráter permanente". Portanto, considerando que as duas últimas redistribuições efetuadas entre a UFSC e UFAC foram para atender interesse privados do servidor, entende-se que qualquer compensação dada pelas Universidades nas situações destacadas, com fundamento no aludido dispositivo, foram indevidas e devem ser restituídas.
Cumpre registrar, ainda, que esta unidade técnica, como medida complementar de controle, ao verificar que o ato de aposentadoria do servidor se encontra no Controle Interno, irá adotar as medidas necessária para agilizar a apreciação de sua legalidade, mesmo porque, há indícios que o servidor está recebendo outras rubricas indevidas, além do pagamento irregular de FC Judicial (peças 45 e 46) . 
Por derradeiro, considerando o alcance desta representação e os esclarecimentos já apresentados pelos responsáveis arrolados, que permitem então antecipar a proposta de encaminhamento, sugere-se a dispensa do envio das informações preliminares às unidades jurisdicionadas, com fulcro no art. 14, § 2º da Resolução-TCU 315/2020.
PROPOSTA DE ENCAMINHAMENTO
Ante o exposto, opina-se pelo encaminhamento dos presentes autos ao Gabinete do Relator, Exmo. Ministro Jorge Oliveira, com as seguintes propostas:
a) já conhecida a representação (peça 11) , por atender aos requisitos de admissibilidade previstos nos arts. 235 e 237, inciso VI, do Regimento Interno do TCU, c/c o art. 103, § 1º, da Resolução-TCU 259/2014, considerá-la, no mérito, procedente;
b) rejeitar as justificativas apresentadas pelos senhores Ariovaldo Bolzan (CPF XXX.897.258-XX) , Jonas Pereira de Souza Filho (CPF XXX.733.712-XX) e Carlos Alberto Justo da Silva (CPF XXX.289.629-XX) e aplicar-lhes a sanção do art. 58, inciso III, da Lei 8.443/1992, em virtude da irregularidade dos atos de gestão por eles praticados;
c) rejeitar as justificativas apresentadas pelo senhor Francisco Antonio Saraiva de Farias (CPF XXX.644.802-XX) , dispensando de aplicar-lhe a multa do art. 58, inciso II, da Lei 8.443/1992, tendo em vista que o gestor já foi sancionado por meio de outra decisão desta Corte que trata dos mesmos fatos (Acórdão 1652/2010-TCU-Plenário) ;
d) determinar à Universidade Federal de Santa Catarina (UFSC) e à Universidade Federal do Acre (UFAC) , em conjunto, no âmbito de suas competências, que, no prazo de 30 dias, com fundamento no art. 4º, inciso I, da Resolução-TCU 315/2020 e no art. 45, caput, da Lei 8.443/1992, que:
d.1) adotem as medidas necessárias ao recálculo das parcelas de quintos de FC incorporadas à remuneração do servidor aposentado Antonio Carlos Montezuma Brito (CPF: XXX.518.132-XX) , nos termos do item 9.9 do Acórdão 1652/2010-TCU-Plenário, por infringência à Medida Provisória 2.225-45/2001 e ao entendimento firmado pelo TCU no Acórdão 2248/2005-TCU-Plenário;
d.2) providenciem a quantificação e ressarcimento, na forma art. 46 da Lei 8.112/1990, de todos os valores pagos indevidamente, inclusive atrasados, se houver, relativos ao recálculo do item acima, autorizando desde já, se do interesse do servidor, o parcelamento da importância devida em até 36 parcelas, nos termos do art. 26 da Lei 8.443/1992 e art. 217 do Regimento Interno do TCU;
d.3) providenciem o ressarcimento, na forma art. 46 da Lei 8.112/1990, das compensações de ajuda de custo dadas ao referido servidor, por infringência ao art. 53 da Lei 8.112/1990, quando das duas redistribuições entre as Universidades UFSC e UFAC, autorizadas pelas Portarias MEC 854, de 12/11/2007, e MEC 9, de 9/12/2008, autorizando desde já, se do interesse do servidor, o parcelamento da importância devida em até 36 parcelas, nos termos do art. 26 da Lei 8.443/1992 e art. 217 do Regimento Interno do TCU;
d.4) informem a esta Corte, no prazo de 60 dias, das providências adotadas."
	É o relatório.

Guilherme Belém Querne (OAB/SC 12.605 e outros, representando Carlos Alberto Justo da Silva e Ariovaldo Bolzan

Não atuou

REPRESENTAÇÃO. REDISTRIBUIÇÕES SUCESSIVAS DE UM SERVIDOR ENTRE DUAS UNIVERSIDADES FEDERAIS. AUSÊNCIA DE DEMONSTRAÇÃO DE INTERESSE PÚBLICO. REJEIÇÃO DAS RAZÕES DE JUSTIFICATIVA DO INTERESSADO E DOS GESTORES RESPONSÁVEIS. MULTAS. RECEBIMENTO PELO INTERESSADO DE AJUDAS DE CUSTO INDEVIDAS E DE ATUALIZAÇÃO DE QUINTOS EM DESACORDO COM A LEI. DETERMINAÇÃO PARA RESSARCIMENTO DOS VALORES PAGOS.

REPRESENTAÇÃO (REPR)

Atendidos os requisitos de admissibilidade, endosso o despacho da Relatora anterior deste feito, Ministra Ana Arraes (peça 11) , e conheço desta representação da antiga Secretaria de Controle Externo no Estado de Santa Catarina - Secex/SC acerca de irregularidades em redistribuições sucessivas do servidor Antônio Carlos Montezuma Brito entre as Universidades Federais do Acre - UFAC e de Santa Catarina - UFSC, efetuadas sem demonstração da existência de interesse público.
2.	Em síntese, o servidor em questão foi redistribuído da UFAC para a UFSC em 23/03/2004, da UFSC para a UFAC em 13/11/2007 e novamente da UFAC para a UFSC em 09/12/2008, sempre com pagamento de ajudas de custo. Durante o breve interregno em que permaneceu na UFAC entre 2007 e 2008, os valores de seus quintos incorporados foram ilegalmente reajustados por aquela Universidade, com base em leis que reestruturaram as carreiras das instituições federais de ensino. A UFAC também efetuou o pagamento retroativo desses reajustes, e os valores incorporados impropriamente atualizados continuam a ser pagos pela UFSC.
3.	Após constatar a ocorrência da prescrição da pretensão punitiva desta Corte com relação à redistribuição realizada em 2004, a Secretaria de Fiscalização de Integridade de Atos e Pagamentos de Pessoal e de Benefícios Sociais - Sefip promoveu as audiências do servidor interessado e dos responsáveis pelas movimentações ocorridas em 2007 e em 2008 e pelas demais irregularidades acima descritas. Assim, foram chamados a se manifestar:
	a) pelas redistribuições irregulares e pelos pagamentos indevidos de ajudas de custo: Ariovaldo Bolzan, ex-Vice-Reitor da UFSC no exercício da Reitoria; Jonas Pereira de Souza Filho, ex-Reitor da UFAC; e Carlos Alberto Justo da Silva, ex-Vice-Reitor da UFSC no exercício da Reitoria;
	b) pela atualização de quintos e pelo pagamento de valores retroativos, ambos efetuados ilegalmente: Francisco Antônio Saraiva de Farias, ex-Pro-Reitor de Administração da UFAC;
	c) pelas redistribuições irregulares, pelo recebimento indevido de ajudas de custo e pelo recebimento ilegal de majorações de quintos: o próprio servidor interessado, Antônio Carlos Montezuma Brito.
4.	Após demonstrar a improcedência das razões de justificativa apresentadas por todos os envolvidos e de registrar que o ato de aposentadoria de Antônio Carlos Montezuma Brito já se encontra no controle interno do Poder Executivo e receberá imediata atenção daquela unidade técnica, a Sefip, em pareceres uniformes, opinou, em resumo:
	a) pela aplicação de multas a todos os ex-gestores acima mencionados, à exceção de Francisco Antônio Saraiva de Farias, que já foi multado, pelo Acórdão 1652/2010-TCU-Plenário, em virtude do mesmo fato acerca do qual foi agora ouvido;
	b) pela formulação de determinação à UFAC e à UFSC para que, em conjunto e no âmbito de suas respectivas competências, adotem providências para recálculo do valor de quintos incorporados à remuneração de Antônio Carlos Montezuma Brito e para quantificação e ressarcimento, por aquele interessado, das ajudas de custo e de todos os valores de quintos por ele indevidamente recebidos.
5.	Acolho tais manifestações, que incluo entre minhas razões de decidir.
6.	Ao iniciar a discussão das matérias tratadas neste processo, lembro que, no Acórdão 1316/2014-TCU-Plenário (Relator o Ministro José Jorge) , este Tribunal, ao tratar do uso da figura da redistribuição pelas instituições federais de ensino, deixou claro, entre outros aspectos, que:
"9.1.3.1. a redistribuição tem como característica e objetivo a movimentação de cargos, não sendo o instituto adequado quando se almeja a movimentação de servidores; 
9.1.3.2. por sua natureza, a redistribuição deve ser utilizada em caráter excepcional e sempre no interesse da Administração, o qual deve estar devidamente comprovado nos autos do respectivo processo administrativo; (...) ."
7.	É patente, pois, que o instituto em questão não deve ser empregado para movimentação de servidores, e apenas deve ser utilizado no interesse da Administração.
8.	Claramente, não foi este o caso das redistribuições ora em discussão, nas quais o que ocorreu foi a transferência de um servidor de uma universidade para outra sem demonstração inequívoca da existência de interesse público. Note-se, aliás, que o próprio beneficiário deixou claro, em seus pedidos de redistribuição, que o interesse que se almejava atingir era estritamente privado, como se vê nos seguintes trechos daqueles requerimentos (peças 8, pp. 22 e 109 e peça 16, p. 69) :
"Devido ao fato de minha esposa necessitar de acompanhamento médico, (...) , havendo a necessidade de um acompanhamento mais frequente, (...) , e também em razão do meu extremo interesse em trabalhar na UFSC, (...) , solicito (...) minha redistribuição para a Universidade de Santa Catarina."
"Eu, ANTONIO CARLOS MONTEZUMA BRITO, funcionário da Universidade Federal de Santa Catarina, (...) , venho (...) solicitar minha redistribuição para a Universidade Federal do Acre (UFAC) , motivado por interesse particular, bem como por problemas de saúde existente na família."
"Há de se salientar que por motivos particulares e trabalhistas tive que retomar a Universidade Federal do Acre no ano de 2007, todavia, todas as referidas questões estão devidamente solucionadas."
9.	Não há óbice, em princípio, a que o procedimento de redistribuição seja iniciado pelo servidor. No entanto, é imprescindível que haja inequívoca demonstração do interesse público na movimentação, o que não ocorreu em nenhuma das mudanças do beneficiário aqui tratadas.
10.	Em linhas gerais, o servidor redistribuído e os gestores ouvidos a respeito do fato em questão alegaram que os respectivos processos observaram as normas legais e regulamentares pertinentes, que o interesse público existia em todos os casos e que o pagamento das ajudas de custo era decorrência natural das alterações de domicílio.
11.	Entretanto, como demonstrou a Sefip, em instante algum houve clara indicação de qual seria esse interesse público subjacente. Com isso, fica caracterizada a irregularidade das redistribuições, o que acarreta a ilegalidade do pagamento das correspondentes ajudas de custo, que somente são devidas quando há mudança de domicílio do servidor no interesse da Administração.
12.	Devem ser rejeitadas, pois, as justificativas de todos os ouvidos acerca desses dois pontos, com a aplicação das multas sugeridas nos pareceres da Sefip.
13.	Quanto à atualização e ao pagamento retroativo de quintos pela UFAC, é preciso lembrar que, nos Acórdão 1716/2007-TCU-Segunda Câmara e 1.652/2010 - Plenário, esta Corte já havia considerado irregular o procedimento adotado pela UFAC, e, na última deliberação mencionada, determinou àquela Universidade a adoção de providências corretivas e aplicou multa aos gestores daquela instituição de ensino, entre eles Francisco Antônio Saraiva de Farias, ex-Pró-Reitor da Administração ouvido nesta oportunidade.
14.	Assim, não cabe nem apenar novamente aquele ex-gestor pelo mesmo fato, nem lhe aplicar multa por eventual inobservância das determinações corretivas formuladas por este Tribunal, uma vez que o servidor Antônio Carlos Montezuma Brito já não possuía vínculo com a UFAC à época da expedição daqueles comandos e que Francisco Antônio Saraiva de Farias afastou-se da Pró-Reitoria em 2012.
15.	Entretanto, uma vez que houve pagamento irregular a Antônio Carlos Montezuma Brito de ajudas de custo e de valores retroativos decorrentes de atualização ilegal de quintos, e considerando que as parcelas majoradas continuam a ser pagas àquele interessado, deve esta Corte, conforme proposto pela unidade técnica, determinar à UFAC e à UFSC que, em suas respectivas esferas administrativas e, se necessário, em cooperação, adotem providências para reaver as quantias indevidamente pagas àquele beneficiário.
	Com essas observações, acolho os pareceres da Sefip e voto pela adoção da minuta de acórdão que submeto a este Colegiado.
TCU, Sala das Sessões, em 10 de agosto de 2021.
JORGE OLIVEIRA 
Relator